【裁判字號】    97,重上,125
【裁判日期】    970723
【裁判案由】    清償債務
【裁判全文】
臺灣高等法院民事判決                 97年度重上字第125號
上  訴  人  丙○○
訴訟代理人  王景暘律師
            張和怡律師
被上 訴 人  庚○○
            甲○○
            乙○○
            己○○
共      同
訴訟代理人  吳正順律師
被上 訴 人  壬  ○
訴訟代理人  黃陽壽律師
複代 理 人  黃喬詮律師
上列當事人間清償債務事件，上訴人對於中華民國97年1月25日
臺灣臺北地方法院96年度重訴字第757號第一審判決提起上訴，
並為訴之減縮，本院於97年7月9日言詞辯論終結，判決如下：
    主      文
上訴駁回。
第二審訴訟費用由上訴人負擔。
    事實及理由
壹、程序部分
    按訴之變更或追加，非經他造同意，不得為之。但第255條
    第1項第2款至第6款情形，不在此限；又被告於訴之變更或
    追加無異議，而為本案之言詞辯論者，視為同意變更或追加
    ，且為第二審程序所準用。民事訴訟法第446條第1項、第25
    5條第2項、第463條分別定有明文。查上訴人於民事上訴狀
    原請求被上訴人庚○○、甲○○、乙○○、己○○、壬○、
    （以下簡稱被上訴人，單指其中一人，則逕稱其名）應連帶
    給付上訴人新台幣（下同）6861萬0557元，及自93年4月20
    日起至清償日止，按週年利率5%計算之利息及自93年4月20
    日起至清償日止，按月息5%計算之違約金（見本院卷一第36
    頁）；嗣其減縮上訴聲明，請求被上訴人應連帶給付上訴人
    5947萬0831元，及自93年4月20日起至清償日止，按週年利
    率5%計算之利息及自93年4月20日起至清償日止，按月息5%
    計算之違約金（見本院卷二第23頁、第24頁言詞辯論筆錄）
    ，經核係屬上訴聲明之減縮，而被上訴人對之無異議，而為
    本案之言詞辯論，應視為同意，先此敘明。
貳、實體部分
一、上訴人主張（先前陳述業經於本院變更主張者不予贅載）：
    訴外人戊○○於民國89年4月23日向伊借款1.6億元，而利息
    部分為圖節稅，雙方乃於同日之借款契約書（下稱系爭契約
    ）中通謀虛偽表示而記載為借款4億元，年息5%，而實係隱
    藏約定利息為月息2分半（即年息30%），其借款期限為2年
    ，如有違約應按月依貸款金額之5%（年息60%）計付違約金
    ，而戊○○業已收迄上開1億6000萬元借款。除此之外，另
    由伊派員會同戊○○匯款2億元至戊○○帳戶，並於同日再
    由該戊○○帳戶將2億元匯回伊之配偶辛○○經營之鴻青機
    械有限公司帳戶內，以製造伊共借款予戊○○3億6000萬元
    之資金流程。而被上訴人除提供如抵押權設定契約書所示之
    129筆不動產為本件借款債務之擔保外，並於系爭契約附件
    中之「其他約定事項」第10條及抵押權設定契約書中之「其
    他約定事項」第10條同意「債務人如發生未能依約按月付息
    ，經票據交換所宣告拒絕往來、受破產宣告、受強制執行、
    受假扣押、受假處分、受其他司法或行政處分等情形之一者
    ，或抵押權人認為債務人信用低落，有未能如期償還債務之
    虞時，不論票據或借款是否已到期與否，皆視同到期不能清
    償債務，抵押權人得逕行處分擔保物，將其所得款項抵充各
    項費用、違約金、利息（包括遲延利息）及原本，如尚有不
    足仍由債務人或擔保物提供人及保證人連帶負責立即補足，
    債務人、擔保物提供人及保證人決無異議」。嗣因前開借款
    期限屆至後，伊並未受清償，乃聲請台灣基隆地方法院拍賣
    前開129筆抵押物，並經該院以91年度執字第7043號執行完
    畢在案，伊僅受償2億9404萬8993元，扣除執行費265萬9550
    元後，實際受償金額為2億9138萬9443元。而伊就債權之利
    息部分願依法定最高利率20%主張，則本件1億6000萬元借款
    之利息，自伊4筆匯款最後一筆匯款日89年5月2日起算，至
    抵押物拍定日93年4月19日止，共1449日，應為1億2703萬56
    16元（計算式：1億6000萬元×0.2×1449/365）。而就拍定
    日93年4月19日以前之違約金部分伊亦願自行核減為年息20%
    ，則自借款到期日即91年4月23日起至抵押物拍定日93年4月
    19日止，共計728日，違約金總額應為6382萬4658元（計算
    式：1億6000萬元×0.2×728/365）。則上開受償金額2億91
    38萬9443元先扣除利息，次扣除本金，最後扣除違約金數額
    後，伊仍有5947萬0831元未受償，被上訴人依約應連帶負責
    補足，惟屢經催討，均未獲置理。爰請求被上訴人連帶給付
    5947萬0831元，及自93年4月20日起至清償日止，按週年利
    率5%計算之利息及自93年4月20日起至清償日止，按月息5%
    計算之違約金。
二、被上訴人則以（與上訴人更正陳述後之主張無關之抗辯不予
    贅載）：
（一）上訴人主張伊等應負連帶責任之依據，為系爭契約附件「
      其他約定事項」第10條及抵押權設定契約書「其他約定事
      項」第10條，惟伊等並非借款契約之當事人，該系爭契約
      亦無其等為連帶保證人之記載。而抵押設定契約書當初伊
      等僅係將印鑑章交由戊○○公司之人員處理，且抵押權設
      定契約書僅係使用政府制定之制式契約格式，而在空格填
      上伊等之資料而製作，至於其他約定事項亦係原有文句，
      並非伊等所填加，因抵押權設定契約書交付予丁○○地政
      士後，丁○○事後發現並無加附其他約定事項，乃由代書
      丁○○拿到戊○○之鴻禧公司，要求庚○○會同管印人員
      補蓋章，故伊等就其他約定事項中之上開第10條約定內容
      根本不知情，而伊等當時亦僅願意提供擔保物土地供作抵
      押擔保，從未同意除提供物保外還願意擔任連帶保證人，
      且證人戊○○亦到庭證稱並未要求伊等物上保證人同時擔
      任保證人。故兩造就該其他約定事項第10條所定之責任，
      要約與承諾之內容顯不一致而未達合意，依民法第153條
      第1項之反面解釋，自不成立契約，伊等無須負連帶責任
      。更何況伊等並未曾向上訴人明白表示願負全部給付責任
      之意思，依民法第272條第1項規定，更無成立連帶債務之
      餘地。再依系爭契約第7條約定：「本件抵押權設定契約
      書所附『其他約定事項』於不與本契約相抵觸之部分，亦
      視為本契約之一部分。」之反面解釋，「其他約定事項」
      之第10條已與系爭契約僅單純要求被上訴人提供擔保物負
      物之有限責任之約定相牴觸，自不視為本契約之一部分。
      則上開其他約定事項第10條欠缺兩造意思表示合致，伊等
      自無須受拘束。
（二）本件上訴人及其夫辛○○所提出要求被上訴人補蓋章之「
      其他約定事項」，係印就之契約條款，屬定型化契約，但
      上訴人卻從未告知伊等有此等條款，亦從未提醒注意並給
      予合理之審閱期間，或給予磋商變更之機會，參諸最高法
      院91年度台上字第2336號判決意旨，上開條款確屬顯失公
      平，則即使兩造有成立連帶債務契約，此等約定依民法第
      247條之1第2、4款之規定，亦屬無效。
（三）又本件系爭契約之利率，契約第3條明定為年息5%，並經
      證人戊○○於97年4月22日到庭證實，且上訴人亦自承於
      拍賣抵押物執行程序陳報之利息、違約金都是按週年利率
      百分之5計算。嗣上訴人於本件卻主張系爭契約約定年息
      百分之5係屬虛偽之意思表示而隱藏月息兩分半即年息百
      分之30之約定云云，自非事實。且即使果有上述通謀虛偽
      意思表示，隱藏按年息30％計算利息之他項法律行為之情
      事，伊等亦根本不知情，按諸民法第87條第1項但書之規
      定，伊等仍得主張借款契約之週年利率為百分之5，且亦
      僅就此利率負物的有限擔保責任。況且，連帶責任除其成
      立限於「明示」外，其債務金額範圍，亦必以債務人自己
      所「明示」願負連帶責任之範圍為限，依此，被上訴人既
      僅明示依照系爭契約第3條所定之年息百分之5的利率，負
      物的有限擔保責任，則不論上訴人與戊○○之隱藏約定為
      何，均不能對伊等發生效力。
（四）本件上訴人之債權本金為1億6000萬元，卻於拍賣抵押物
      之強制執行程序中，實際受償2億9138萬9443元，且於強
      制執行程序中亦表明全部抵充本金，則上開1億6000萬元
      本金，即使加計自89年5月至93年4月按年息5%計算之利息
      總額3132萬8000元，上訴人之債權亦已受完全清償。至於
      違約金部分，因系爭契約第1條規定上訴人對於戊○○負
      有於89年4月30日，將4億元貸款匯入戊○○帳戶之義務，
      而系爭契約第8條規定違約金係依該契約第1條所定金額之
      5%計算。而因上訴人並未匯款4億元予戊○○，則違約者
      為上訴人，並非戊○○，伊等自不負給付違約金之義務。
      退而言之，即使上訴人得請求利息或違約金，因被上訴人
      之中，甲○○之土地經拍定金額為1381萬元；乙○○之土
      地拍定金額為5032萬5000元；庚○○土地拍定金額為754
      萬3517.3元；壬○土地之拍定金額為3629萬3802.3元；己
      ○○之土地拍定金額為20萬7685.7元。另訴外人即戊○○
      之胞弟張益周之抵押土地拍定金額為1億1380萬0024.7元
      ，而主債務人戊○○自己所有抵押土地之拍定金額為6818
      萬2714.3元。則僅以戊○○自己及其胞弟張益周之抵押土
      地拍定金額總額即已足以清償上訴人之債權。而因上訴人
      於強制執行程序中虛報債權而產生非債清償之結果，應依
      不當得利之規定，分別返還壬○3629萬3802.3元，甲○○
      1381萬元，乙○○5032萬5000元，庚○○754萬3517.3元
      ，己○○20萬7685.7元，則如上訴人尚有所謂之利息或違
      約金債權存在，因其違約金之約定高達年利率60%，顯屬
      過高，應予核減為年息1%。且伊等並得主張就自己對上訴
      人之不當得利債權在同額範圍內為抵銷之預備抗辯，則上
      訴人之債權已完全消滅，自不得再請求伊等給付。又上訴
      人之本金債權已於93年4月19日強制執行時全部受償，其
      後即不生應加付利息、違約金之問題，上訴人卻請求此部
      分之利息、違約金，更屬無據等語，資為抗辯。
三、本件經原審判決上訴人之訴及假執行之聲請均駁回。上訴人
    就原審判決提起上訴，並為訴之減縮，聲明為：（一）原判
    決廢棄。（二）被上訴人應連帶給付上訴人5947萬0831元，
    及自93年4月20日起至清償日止，按週年利率5% 計算之利息
    及自93年4月20日起至清償日止，按月息5%計算之違約金（
    原審駁回上訴人請求逾上開數額部分，未據聲明不服而已確
    定）。（三）願提供擔保請准宣告假執行。被上訴人則聲明
    ：（一）上訴駁回。（二）如受不利之判決，願供擔保，請
    准宣告免為假執行。
四、兩造不爭執之事項（見本院97年6月24日準備程序筆錄）
（一）上訴人與訴外人戊○○於89年4月23日簽訂系爭契約，條
      文約定於89年4月30日以前由上訴人將借款4億元匯入訴外
      人戊○○之帳戶，惟上訴人實際借與訴外人戊○○之金額
      為1億6000萬元。
（二）訴外人戊○○就前開借款，由被上訴人提供所有坐落台北
      縣貢寮鄉○○○段土地共116筆及貢寮段土地共13筆，設
      定最高限額4億元之第一順位抵押權予上訴人。
（三）嗣上訴人聲請臺灣基隆地方法院執行處以91年度執字第70
      43號拍賣被上訴人提供之擔保物，扣除執行費後，實際獲
      償金額為2億9138萬9443元。
（四）上揭事實，並有借款契約書、土地抵押權設定契約書、臺
      灣基隆地方法院民事執行處函、臺灣基隆地方法院民事執
      行處強制執行金額計算書分配表（以上均影本）附卷可稽
      （見原審卷一第5至9頁、第25至46頁），自堪信為真實。
五、本件之爭點如下：
（一）被上訴人就本件訴外人戊○○所負之借款債務，於所提供
      之抵押物不足清償時，就不足額部分是否應負連帶清償之
      責？
（二）兩造本件系爭契約記載5%利息，是否為通謀虛偽意思表示
      ，隱藏年息30%之利息約定？如是，得否對抗被上訴人？
（三）本件違約金約定是否過高？
（四）上訴人就本件借款是否尚有未清償之債務？
（五）被上訴人主張上訴人在強制執行中受償金額超出1億6000
      萬元部分為不當得利，為預備抵銷抗辯，有無理由？
六、茲分別論述如下：
（一）上訴人主張兩造已合意就本件訴外人戊○○所負之借款債
      務，於所提供之抵押物不足清償時，就不足額部分應負連
      帶清償之責，尚非可採：
  １、本件上訴人主張依系爭契約附件「其他約定事項」第10條
      及抵押權設定契約書「其他約定事項」第10條之約定，被
      上訴人雖係物上保證人，惟就主債務未因強制執行受清償
      部分，仍應負連帶補足之責任，而被上訴人辯稱伊等係以
      擔保物提供人地位同意提供抵押擔保物，並不知悉其他約
      定事項上開條款，兩造就此部分並無意思表示合致，伊等
      自不負連帶責任等語。
  ２、經查，依上訴人與訴外人戊○○所簽訂之系爭契約（見原
      審卷一第5、6頁），無論其內容及立契約書人欄，均無任
      何關於提供保證人之記載。而其中與兩造爭執之其他約定
      事項有關者為第4條及第7條。其中第4條約定為：「本件
      抵押物之擔保範圍依抵押權設定契約書所附『其他約定事
      項一』所示之範圍。並包含乙方（按即上訴人）因本件契
      約相關事宜所支付之一切律師費用、代書費用、各項稅費
      及衍生之各項罰金、罰鍰等」，本條係援引抵押權設定契
      約書所附「其他約定事項」，以指明抵押物之擔保範圍，
      並未涉及人保之約定。而同契約書第7條約定為：「本件
      抵押權設定契約書所附『其他約定事項』於不與本契約相
      牴觸之部分，亦視為本契約之一部份」。惟上訴人與戊○
      ○所簽訂之系爭契約並無就被上訴人應負連帶責任為約定
      ，而系爭契約之當事人僅為上訴人與借款人戊○○，則如
      上訴人與戊○○及被上訴人間就被上訴人除為物上保證人
      外，並就被上訴人應同意作為保證人亦有合意，卻未於系
      爭契約中就此有任何隻字片語之記載，顯違常理，則被上
      訴人辯稱其等並未同意擔任保證人，尚非無據。至於上開
      系爭契約雖後附「其他約定事項」作為附件，惟查上開附
      件係屬影本，而其上之印文亦均屬影印，且義務人中缺少
      己○○之印文，與抵押權設定契約書後附之「其他約定事
      項」（有己○○印文），並不相同（見原審卷一第14頁、
      原審卷二第107頁）。且其騎縫章所蓋的是「戊○○」及
      「丙○○」，並無被上訴人姓名之印文。（見原審卷二第
      78、79頁言詞辯論筆錄），足見上開系爭契約後附之「其
      他約定事項」影本，應係事後另行影印作為附件，並非被
      上訴人在場時製作者，則被上訴人辯稱未曾見過該契約之
      附件，尚堪採信。從而，本件亦無從以系爭契約附有上開
      影印之「其他約定事項」，採為被上訴人同意作為借款契
      約保證人之證據。
  ３、至於上訴人主張被上訴人提供土地設定抵押之抵押權設定
      契約書所附之其他約定事項第10條亦有同樣約定，而被上
      訴人就上開抵押權設定契約書之其他約定事項亦蓋印同意
      等語。經查被上訴人就抵押權設定契約書附件之其他約定
      事項上所蓋印文為真正，固不爭執。惟查，上訴人所提抵
      押權設定書為設定抵押權之物權契約，被上訴人均同意提
      供所有之不動產為該借款之擔保，故抵押權設定契約書上
      有被上訴人之蓋印，固足認為被上訴人同意為擔保物提供
      人，惟該設定契約書後附其他約定事項顯屬於制式之印刷
      文字格式上逕行蓋印，應非經兩造逐一磋商協議後確定之
      契約文字。且其內容多達15條，而就擔保物提供人對於抵
      押物拍賣不足額，仍應負連帶補足責任之記載，卻係於眾
      多之內容中，以聊聊數個文字夾藏於第10條之中，非經仔
      細推敲，即難辨明上開文字之中，卻包含賦與擔保物提供
      人更為重大之法律責任。則如上訴人與被上訴人或戊○○
      就被上訴人應同時擔任借款連帶保證人，已有合意，自應
      另由被上訴人簽署保證書，或其他正式表明應負連帶清償
      責任之書據，而不致於物權契約文字中夾藏賦與被上訴人
      重大責任之債權契約。從而，被上訴人主張渠等所同意負
      責之責任內容，僅係作為物上保證人，並無同時擔任保證
      人之意思，與上訴人就此部分並無意思合致，非無可信。
      至於上訴人主張上開其他約定事項係由被上訴人方面所提
      供者，自應認為雙方就此已有合意云云，惟查上開其他約
      定事項內容之記載被上訴人否認知情，且經核顯係套用市
      面既存之例稿格式，而非慎重製作之契約文字，已如前述
      ，而其他約定事項既係就抵押權設定而作成，則其內容與
      物保責任相關者被上訴人當然應知悉，惟如其中夾有更重
      於物保責任之人保條款約定，顯係並非作成者通常所得預
      見之異常條文，尚難認為被上訴人自行或同意他人蓋印於
      其他約定事項上，即認其就上開文字已與抵押權人間已有
      表意之合致。更何況，系爭契約第7條既約定抵押權設定
      契約書之「其他約定事項」於不與本契約相牴觸之部分，
      始視為本契約之一部份。而上訴人與戊○○所簽訂之系爭
      契約既無就被上訴人應負連帶責任之約定，則上開「其他
      約定事項」第10條中之「擔保物提供人…連帶負責補足」
      之文字，自與系爭契約不符，亦不應成為雙方合意之一部
      分。
  ４、另證人即上訴人之夫辛○○雖於本院證稱戊○○向伊要求
      借款時，原說要借4億元，但伊依戊○○提供之土地資料
      ，請代書去查，其土地公告現值僅值1億1千多萬元，伊向
      戊○○表示沒有辦法，但戊○○即說會請土地所有人作擔
      保人（即保證人），伊始答應。在簽合約時戊○○及庚○
      ○在場，但伊未注意庚○○有無在契約書上簽名，而契約
      書之內容是律師所寫，伊有向律師表示有連帶保證人，但
      不知道為何律師未在契約書上記載。被上訴人中伊僅曾與
      庚○○有往來，其餘被上訴人伊並未接觸等語（見本院卷
      一第83頁至85頁）。惟查辛○○係上訴人之配偶，毋庸具
      結擔保其證言之真實性，且其係本件借款之實際處理者，
      其證詞不免附合上訴人之主張，如無其他佐證，尚難遽予
      採信。而證人即本件借款之債務人戊○○則到庭具結證稱
      伊向辛○○借款時，並未說要提供保證人，只有提供物保
      等語（見本院卷一第87頁反面），顯與辛○○之證詞相左
      。且經核辛○○既自承除庚○○外，其餘被上訴人均不認
      識，亦未有任何往來，顯然辛○○及上訴人對被上訴人之
      信用資力狀況如何，並不清楚。則如上訴人對於本件物保
      之價值認為不足，卻僅因戊○○另提供其並不認識，亦不
      知有無充足資力之被上訴人作保證人，即同意出借鉅資，
      豈符常理？且既然辛○○特別要求戊○○應提供被上訴人
      為保證人，並以此交代撰寫契約書之律師，惟契約書上卻
      無隻字片語敘及何人為保證人，更難置信。而除此之外，
      上訴人亦未提出其他確實之證據，證明其就被上訴人應負
      連帶清償責任，兩造確有合意，僅以被上訴人既已蓋印於
      其他約定事項，則於所提供之抵押物不足清償時，就不足
      額部分，應負連帶補足之責任云云，經核應非有據。
（二）被上訴人抗辯上訴人之債權已受清償，亦屬有據：
  １、退而言之，本件即使認為被上訴人應依抵押權設定契約書
      後附其他約定事項第10條之規定，就拍賣抵押物不足額，
      負連帶補足責任。惟查上訴人借款予戊○○之金額為1億
      6000萬元，而上訴人所主張其與戊○○當時在系爭契約中
      記載利息為年息5%，係屬通謀虛偽意思表示，實係隱含月
      息2分半，即年息30%之利息約定等語，則為被上訴人所否
      認。而上訴人雖稱本件借款之前，伊之配偶辛○○曾於89
      年4月20日貸款3000萬元予戊○○，約定利息為36%，則本
      件借款僅隔數日，不可能約定低於銀行公告放款利率之5%
      年息。且本件借款時，由伊另匯款2億至戊○○帳戶後，
      並立即再匯回伊指定之鴻青機械有限公司，此部分係屬預
      扣利息，則如以年息5%計算，不論本金為3億6000萬元抑
      或1億6000萬元，均無法算出有2億元之預扣利息。而如以
      伊主張之年息30%計算，則2年之借款期限利息總計為2億
      1600萬元，與上開預扣利息之數額大致相當，應可證明等
      語。惟查戊○○向辛○○借得另筆3000萬元款項，其利息
      約定為3分，固經辛○○到庭證實（見本院卷一第85頁）
      ，此為被上訴人所不爭執。惟證人即本件借款債務人戊○
      ○則於本院具結證稱本件借款之利息約定即係契約書上所
      載之年息5%，因本件有提供土地為擔保等語（見本院卷一
      第87頁）。且查另筆借款之利息約定為何，與本件系爭借
      款之利息約定為若干，並無直接關聯，且每筆借款之金額
      多寡、擔保品是否充實，均影響借貸雙方對於利息之約定
      ，上訴人並無法舉證證明其與戊○○間之借款往來有固定
      之利息計算標準，則自無從僅以其他筆借款，約定有高額
      利息，作為本件系爭契約中利息之記載係屬通謀虛偽表意
      之證明。而本件借款之利息是否低於銀行放款利率，更難
      作為本件借款契約書上之利息確屬通謀虛偽表示，而其隱
      藏為利率約定為若干之證明。至於上訴人於本件借款時，
      雖另匯2億元予債務人戊○○，並立即由戊○○匯回等情
      ，固為被上訴人所不否認，惟上開資金流程之造假係在於
      借得款項，亦即系爭契約字面之借款本金並非真實，而非
      利息之約定為虛偽，無從僅以上開2億元借款之資金流程
      為不實，即逕行折算為利息，而主張借貸雙方有所謂通謀
      虛偽表意為年息5%，而隱藏年息30％之約定。從而，上訴
      人主張本件借款之利息為年息30%，而其自願依法定利率
      上限年息20%請求云云，已非可採。
  ２、次按表意人與相對人通謀而為虛偽意思表示者，其意思表
      示無效，但不得以其無效對抗善意第三人。虛偽意思表示
      ，隱藏他項法律行為者，適用關於該項法律行為之規定。
      民法第87條第1項、第2項定有明文。且所謂虛偽意思表示
      隱藏他項法律行為者，適用關於該項法律行為之規定，係
      指為虛偽意思表示之當事人間，隱藏有他項真實之法律行
      為而言，其所隱藏之行為當無及於他人之效力（最高法院
      50年台上字第2675號判例參照）。則本件即使依上訴人所
      主張，其與主債務人戊○○於借貸當時，就契約書上所載
      利息年息5%為虛偽表意，並隱藏年息30%之真實約定，亦
      無從以之對抗善意第三人。上訴人雖謂被上訴人於抵押權
      設定契約書中均載明為「義務人」，且該契約書中就違約
      金之記載均為「依照各個債務契約之約定」，又依系爭契
      約第4條及第7條之記載可知，「其他約定事項」文件視為
      契約之一部，故被上訴人係屬虛偽意思表示之相對人，並
      非善意第三人，無適用民法第87條第1項但書規定之餘地
      云云。惟查上訴人與戊○○間之消費借貸契約，與被上訴
      人就上開借款提供土地設定抵押權之行為，係屬不同之法
      律行為。從而，抵押權設定契約實務均係以「義務人」稱
      擔保標的物之提供人，有別於被擔保債務之「債務人」。
      本件被上訴人並非系爭契約之貸與人或借款人，自非該行
      為之當事人，上訴人主張其與戊○○就借款約定異於契約
      書面記載之利息，效力當然及於被上訴人等物上保證人，
      尚非有據。而證人戊○○於本院除證稱本件借貸利率即為
      年息5%外，亦稱本件借貸係伊與上訴人之夫辛○○談好條
      件之後，始交給伊公司副總經理庚○○去辦手續等語（見
      本院卷一第87頁），則借款之條件係由戊○○與辛○○自
      行洽談，則被上訴人並未參與，即非當然得以知悉系爭契
      約中所約定之利息並非真實，而另有所謂年息30%之實際
      約定。而上訴人既不能證明其確實與戊○○約定借貸利率
      為年息30%，更未能舉證證明被上訴人就所謂年息30%之隱
      藏約定確已知情，則依上開說明，即不得以系爭契約記載
      之年息5%為通謀虛偽表意，真正利息約定為年息30%等情
      對抗被上訴人。則被上訴人提供其等所有土地設定抵押之
      被擔保債權，仍應依系爭契約之記載即年息5%計算，應堪
      認定。
  ３、本件被上訴人提供土地為上訴人設定抵押權，其被擔保債
      權本金係屬1億6000萬元，而非系爭契約所載之4億元，為
      兩造不爭之事實。而其借款利息仍應依系爭契約所記載年
      息5%計算，亦如前述。則自上訴人所主張本件借款最後匯
      款日89年5月2日（見本院卷二第32頁）起，計至抵押物拍
      定日即93年4月19日（原法院拍賣抵押物強制執行程序分
      配表中所載利息計算截止日，見原審卷一第45頁分配表）
      止，共1449日，其利息總額應為3175萬8904元（計算方法
      ：1億6000萬元×0.05×1449/365＝3175萬8904元，元以
      下4捨5入）。而就違約金之約定部分，系爭契約第8條雖
      記載為「若甲方（即戊○○）違約者，甲方除應繼續支付
      利息外，並應按月依第一條貸款金額之百分之五計付違約
      金。」（見原審卷一第6頁），惟被上訴人抗辯上開違約
      金約定過高，應予酌減。而上訴人亦陳明就強制執行程序
      抵押物拍定日之前部分，自行核減為依年息20%計算（見
      本院卷一第42頁）。準此，自本件系爭借款到期日即91年
      4月23日起，計至上開抵押物拍定日止，共728日，其違約
      金總額應為6382萬4658元（計算方法：1億6000萬元×0.2
      ×728/365＝6382萬4658元，元以下4捨5入）。合計上訴
      人對戊○○之借款債權，至原法院強制執行程序抵押物拍
      定日止，其總額為2億5558萬3562元。而上訴人在原審拍
      賣抵押物之強制執行程序中，抵押標的物拍定金額為2億9
      473萬5000元，扣除執行費用後，其餘之金額2億9138萬94
      43元，全部由第一順位抵押權人即上訴人取得，有臺灣基
      隆地方法院民事執行處91年度執字第7043號通知函及分配
      表在卷可稽（見原審卷一第43至第46頁），顯已逾計算至
      當日之上訴人債權總額。從而，被上訴人抗辯上訴人之債
      權已受完全清償，不得再請求其等連帶給付，亦屬有據。
七、綜上所述，上訴人主張被上訴人除提供土地為訴外人戊○○
    本件借款債務設定抵押擔保外，亦依抵押權設定契約書之「
    其他約定事項」約定，同意於抵押物賣價不足以清償債務時
    ，負連帶補足責任，而本件借款債務經拍賣抵押物後，其仍
    有部分債權未受完全清償，被上訴人應負連帶清償責任等語
    ，並非有據。從而，上訴人請求被上訴人連帶給付5947萬08
    31元，及自93年4月20日起至清償日止，按週年利率5%計算
    之利息及自93年4月20日起至清償日止，按月息5%計算之違
    約金為無理由，不應准許。其假執行之聲請亦失所附麗，應
    併予駁回。原審為上訴人敗訴之判決，及駁回其假執行之聲
    請，並無不合。上訴意旨指摘原判決（除確定部分外）為不
    當，求予廢棄改判，並無理由，應予駁回。
八、本件事證已臻明確，至於違約金應否予以酌減，以及被上訴
    人預備抵銷之抗辯等未論述之爭點；兩造其餘之攻擊或防禦
    方法；未經援用之證據，經本院斟酌後，認為均不足以影響
    本判決之結果，自無一一詳予論駁之必要，併此敘明。
九、據上論結，本件上訴為無理由，依民事訴訟法第449條第1項
    、第78條，判決如主文。
中    華    民    國    97    年    7    月    23    日
                  民事第十四庭
                        審判長法  官  張  蘭
                              法  官  袁靜文
                              法  官  黃麟倫
正本係照原本作成。
如不服本判決，應於收受送達後20日內向本院提出上訴書狀，其
未表明上訴理由者，應於提出上訴後20日內向本院補提理由書狀
（均須按他造當事人之人數附繕本）上訴時應提出委任律師或具
有律師資格之人之委任狀；委任有律師資格者，另應附具律師資
格證書及釋明委任人與受任人有民事訴訟法第466條之1第1項但
書或第2項（詳附註）所定關係之釋明文書影本。
中    華    民    國    97    年    7     月    23    日
                              書記官  王敬端
附註：
民事訴訟法第466條之1（第1項、第2項）：
對於第二審判決上訴，上訴人應委任律師為訴訟代理人。但上訴
人或其他法定代理人具有律師資格者，不在此限。
上訴人之配偶、三親等內之血親、二親等內之姻親，或上訴人為
法人、中央或地方機關時，其所屬專任人員具有律師資格並經法
院認為適當者，亦得為第三審訴訟代理人。


司法院資訊處製作；財團法人民間司法改革基金會備份。
